臺灣高等法院民事判決　　　　　　 93年度重上更(一)字第154號
上　訴　人　甲　○
訴訟代理人　吳仟翼律師
被　上訴人　乙○○
訴訟代理人　張瑞釗律師
上列當事人間請求履行契約事件，上訴人對於中華民國91年8月
30日臺灣臺北地方法院91年度重訴字第1147號第一審判決提起上
訴，經最高法院發回更審，本院於94年3月29日言詞辯論終結，
判決如下：
    主  文
上訴駁回。
第二審及發回前第三審訴訟費用由上訴人負擔。
    事  實
甲、上訴人方面：
壹、聲明：
一、原判決廢棄。
二、駁回被上訴人在第一審之訴。
貳、陳述：除與原判決及發回前本院判決記載相同者外，補稱略
    以：
一、系爭土地應屬兩造父親林黃遺留之遺產。
二、系爭家產分析協議書實屬林黃之部分繼承人間分割遺產之協
    議，依法不生效力。
三、系爭土地之信託關係存在於上訴人與林黃之間，信託關係並
    未依法終止，被上訴人不得憑本件家產分析協議書主張權利
    。
四、被上訴人起訴所引以為據之系爭「家產分析協議書」，未經
    上訴人同意親筆簽立，協議並未成立。
、證據：除援用原審及發回前本院前審提出者外，補提民事答
    辯狀影本七件、本院93年度重上字第 267號民事判決影本一
    件為證。並聲請就家產分析協議書上八位立協議書人之簽名
    ，依墨色鑑驗是否可能均於民國76年間書寫及上訴人於其上
    簽名筆跡，是否為上訴人之真實簽名。
乙、被上訴人方面：
壹、聲明：上訴駁回。
貳、陳述：除與原判決記載相同者外，補稱略以：
一、系爭土地因其並非林黃之遺產，而係家產，故以「單純的債
    權協議」約定在協議書第三、四項之中，並於第六、九、十
    項中載明其為「家產」。
二、被上訴人在原審僅主張協議書第三、四、六、九、十項所示
    家產即系爭土地，並不包括協議書第一、二、八項及証一等
    所示遺產即建物。
三、本件家產分析協議書為家產之分析協議書，為單純的債權協
    議，家產分析協議書自為有效，被上訴人自得依履行契約之
    法律關係請求上訴人為土地所有權移轉登記。
、證據：除援用原審及發回前本院前審提出者外，補提辭海影
    本三件、建物登記謄本影本一件、最高法院17年度抗字第17
    6 號、18年度上字第1185號判例要旨影本各一件、司法院統
    字第1295號解釋文影本一件、最高法院判決要旨影本 6件、
    民事判決影本12件等為證。
    理  由
一、本件被上訴人主張：兩造之父林黃於民國74年間將其所有坐
    落台北縣新店市○○段255、260地號（重測前為大坪林段14
    張小段56、55地號）土地應有部分各27分之10，同段256、2
    59地號（重測前為大坪林段14張小段58、54地號）土地應有
    部分各9分之1，及同段 335地號（重測前為大坪林段14張小
    段68地號）土地所有權全部（下稱系爭土地），信託借名登
    記在上訴人甲○名下。嗣林黃於75年10月間死亡，信託關係
    即行消滅，系爭土地應為家屬之財產。兩造及其他兄弟林慶
    芳、林慶雲、林水、林清秀、林清池、林清波等共八人於76
    年 7月26日簽訂家產分析協議書（下稱協議書），約定系爭
    土地由上訴人取得3分之1，餘3分之2由含伊在內之七兄弟連
    同長孫共 8人均分，又因該等土地均為農地，依當時土地法
    第30條規定，不得移轉為共有，故言明仍信託登記在上訴人
    名下，於得辦理過戶登記時，上訴人應協同辦理。茲農業發
    展條例已修正，農地移轉之限制已解除，爰依協議書第 4、
    10條之約定，請求上訴人將伊分得之部分移轉登記與伊所有
    等情。 求為命上訴人將系爭 255、260地號土地應有部分各
    162分之5，256、259地號土地應有部分各108分之1及 335地
    號土地應有部分12分之1移轉登記為伊所有之判決。
    上訴人甲○對系爭土地如原審判決附表「所有權範圍」欄所
    示權利範圍登記於其名下，及兩造均為林黃之子，被上訴人
    等人於林黃死後簽訂系爭協議書等情不爭執。但辯以系爭協
    議書未經其同意親筆簽立，協議並未成立。又系爭協議書上
    所載之財產均係被繼承人林黃之遺產，林黃生前信託登記在
    其名下，系爭協議書為林黃之部分繼承人就林黃所留之遺產
    為分割之協議，因未經全體繼承人參與協議，依法不生效力
    。系爭土地之信託關係存在於上訴人與林黃之間，林黃死後
    ，應由林黃全體繼承人繼承林黃與上訴人甲○間之信託契約
    ，此契約權利應屬林黃之全體繼承人所公同共有等語。（原
    審為上訴人敗訴之判決，上訴人提起上訴。）
二、被上訴人主張原審判決附表所示系爭255、256、259、260、
     335等地號土地，重測前分別為大坪林段14張小段56、58、
    54、55、68等地號，地目均為「田」，如附表「所有權範圍
    」欄所示權利範圍登記於上訴人名下，及兩造均為林黃之子
    等情，有被上訴人提出之土地登記簿謄本及上訴人提出之戶
三、被上訴人另主張兩造及其他兄弟林慶芳、林慶雲、林水、林
    清秀、林清池、林清波等共八人於76年 7月26日簽訂系爭協
    議書，約定系爭土地由上訴人取得3分之1，餘3分之2由含伊
    在內之七兄弟連同長孫共 8人均分，於得辦理過戶登記時，
    上訴人應協同辦理，茲農業發展條例已修正，農地移轉之限
    制業已解除，伊依協議書第 4、10條之約定，請求上訴人將
    伊分得之部分移轉登記與伊所有。上訴人則以上開情詞置辯
    。經查：
(一)、被上訴人主張之上情，業據提出林慶芳等 8人簽名之「家產
    分析協議書」乙紙為據，系爭協議書記載「林慶芳等八兄弟
    在父親主持家計時建置之財產經協議分析如左：」，第 4條
    記載「同所（新店市○○○段14張小段）68地號所有權全部
    ，… 58地號、54地號二筆4持分9分之1，…55地號、56地號
    二筆持分27分之10…係甲○耕作，並登記甲○名義，嗣後處
    分時甲○先取得3分之1，餘3分之2以七兄弟另加慰勞長兄慶
    芳之勞給與長孫一份，其3分之2即按八分均分之。（已取3
    分之1不另再參加分配）， 以上之財產如要處分均應遵重長
    兄意見為之」，第10條記載「上開家產依法得辦理過戶登記
    時，產權登記名義人甲○應協同辦理，不得異議。」等（見
    原審卷19、20頁）。
(二)、
１、上訴人抗辯系爭協議書未經其同意親筆簽立，76年 7月26日
    協調時，代書事先收取其印章，經其對協議書內容異議，爭
    端即起，其逃離現場，並未就該協議書達成協議，縱協議書
    第 4條更改處曾經鑑定係先更改後蓋印，應係代書未經其同
    意所蓋用，系爭協議並未成立云云。查：
、上訴人於原審91年 6月20日自陳「當時我簽名，但我要求看
    容，但他們不給我看，就跑掉了，事後叫他們拿出，他們也
    不拿出。」（見原審卷第84頁）。是堪認上訴人於原審自認
    系爭協議書上其簽名為真正。
、系爭協議書上之見證人陳乾（兩造之表兄弟）於另案（本院
    90年度上字第31號林清秀與上訴人間請求履行契約事件）90
    年7月9日證述「（系爭協議書）我是當見證人沒錯，當時是
    我、我爸爸、代書三人主持」、「（問：兩造六兄弟都有在
    場參與？）有的。是他們老大、老二、老三來找我爸爸，當
    時長孫是算壹份，其他兄弟也是一人壹份，」，「（問：為
    何家產分析協議書上9改8、8改7之情形？）是因為他們已分
    得3分之1不能再參與分配，所以才會更改…」，「（問：已
    取得3分之1不另再參加分配，以及更改的數字是何時改的？
    ）當時改的。」、「當時全部的所有權狀都由我保管，…」
    ，「當初的意思是說當時賣的話照比例分，若沒賣於能移轉
    登記時，則移轉給能登記的人，…」，「（這些家產協議書
    ）沒有被偽造，全都是真的。」等語，有原審調取上開案件
    影印之陳乾筆錄可稽（外置）。另本院上開事件亦將甲○、
    林慶芳、林清秀分別收執之「家產分析協議書」送請法務部
    調查局鑑定更改處之印文究係先更改再用印或先用印再更改
    ，經法務部調查局以照相放大、顯微鏡檢視、多波域光源照
    射檢視、DOCU CENTER 光譜儀檢視、及低角度測光檢視等方
    法鑑定，上訴人所收執之系爭家產分析協議書中第 3條之數
    字「9」改成「8」及第 4條之數字「8」改成「7」部分，依
    更改字跡線條與印文紋線兩者相交處之特徵研判，為先更改
    寫字後蓋印文，其餘更改部位因印色過淡或字跡與印文相交
    面積過小，致無法判斷更改處與蓋印之先後關係；林慶芳收
    執之協議書中第 4條之數字「9」改成「8」部分，依更改字
    跡線條與印文紋線兩者相交處之特徵研判，為先更改寫字後
    蓋印文，其餘更改部位因印色過淡或字跡與印文相交面積過
    小，致無法判斷更改與蓋印之先後關係；林清秀收執之家產
    分析協議書中第3條之數字「8」改成「7」及第4條之數字「
    8」改成「7」部分，依更改字跡線條與印文紋線兩者相交處
    之特徵研判，為先更改寫字後蓋印文，其餘更改部分因印色
    過淡或字跡與印文相交面積過小，致無法判斷更改與蓋印之
    先後關係，有法務部調查局90年8月3日（90）陸（二）字第
    9004685號鑑定通知書一份可參（見本院前審卷第73頁）。
    是上訴人及訴外人林慶芳、林清秀分別收執之家產分析協議
    書關於更改數字部分，雖有部分印色過淡或字跡與印文相交
    面積過小，致無法判斷更改與蓋印之先後關係，然從法務部
    調查局關於能鑑定判斷之更改處之鑑定結果，相互對照，足
    認系爭家產分析協議書第 4條中有關數字更改部分，均是先
    更改後蓋印，與證人陳乾證述內容相符。上訴人對系爭協議
    書上其印文為真正不爭執（見本院前審卷第65頁），其雖抗
    辯係未經其同意所蓋云云，惟未舉證證明，其此部分抗辯自
    不足採。
、上訴人於本院謂本院前審卷第30頁認證書背面及第32頁切結
    書上之甲○簽名為真正（見本院卷(二)第 4頁），並聲請將系
    爭協議書上甲○之簽名與上開認證書及切結書上之甲○簽名
    筆跡送鑑定比對系爭協議書上甲○之簽名是否為真正（見本
    院卷(一)第18頁）。查本院前審卷第30頁與第32頁甲○之簽名
    以肉眼觀察即非完全一致，有該二筆跡在卷可資比對，而上
    訴人既謂該二筆跡均為真正，則顯然上訴人之簽名式非固定
    一成不變，從而自無從以上訴人其他簽名式與該二簽名式不
    同，即可認其他簽名式非真正。上訴人此部分調查證據之聲
    請核無必要。上訴人另聲請鑑定系爭協議書是否為七十六年
    間所書寫，因事證明確，亦無再鑑定之必要。至上訴人質疑
    其未執有系爭協議書與協議書第十二條之記載不符乙節，參
    之證人陳乾於另案原法院89年度家訴字第50號事件證稱有保
    管協議書等情（見本院前審卷第77頁反面），亦足徵上訴人
    當時未立即持有協議書並無礙於雙方已達成協議之事實，上
    訴人所辯系爭協議並未成立云云為不足採。
２、上訴人抗辯系爭土地係兩造先父林黃之遺產，系爭協議書為
    林黃部分繼承人就林黃所留之遺產為分割之協議，因未經全
    體繼承人參與協議，依法不生效力云云。
、系爭家產分析協議書開宗明義載明「林慶芳等八兄弟在父親
    主持家計時建置之財產經協議分析…」，協議書第6、9、10
    條均載明「以上所有家產一切…」、「辦理上開所有家產之
    繼承或處分時…」、「上開家產依法得辦理過戶…」（見原
    審卷第20頁），是堪認系爭土地係屬「家產」而非林黃之「
    遺產」。
、又不動產物權，依法律行為而取得、設定、喪失及變更者，
    非經登記，不生效力，民法第 758條定有明文。查系爭土地
    於林黃生前即登記為上訴人名下，則縱系爭土地原係林黃所
    有，則於林黃既將系爭土地辦理移轉登記與被上訴人所有後
    ，其即喪失該土地之所有權。縱林黃生前對上訴人有移轉系
    爭土地之債權存在，但於林黃死亡，其繼承人就系爭土地如
    欲取得所有權，仍應本於其等繼承被繼承人林黃對上訴人之
    債權，請求上訴人將系爭土地所有權辦理移轉登記。而不動
    產物權之移轉，依民法第 758條規定，非經登記不生效力，
    系爭土地之所有權現仍登記為上訴人所有，是於林黃亡後，
    系爭土地尚難認係林黃之遺產。
、上訴人於林黃亡後，將登記其名義之系爭土地，與包括被上
    訴人在內之其他兄弟簽立系爭家產協議書，僅單純為兩造與
    其他兄弟間訂立契約之債權行為，該協議書自為合法有效。
、系爭協議書訂於76年間，斯時之土地法第30條規定，私有農
    地之移轉，不得移轉為共有，而系爭土地地目均為「田」，
    屬農地，受上開規定之限制。上開土地法第30條規定已於89
    年 1月26日經總統令公告刪除，該限制已不存在。系爭協議
    書第10條約定「依法得辦理過戶」之條件業已成就，故被上
    訴人依家產分析協議書第 4條、第10條約定請求為有理由。
四、綜上所述，被上訴人主張為可採，上訴人所辯無可取。被上
    訴人依家產分析協議書第 4條、第10條約定請求上訴人將系
    爭255、260地號土地應有部分各162分之5，256、259地號土
    地應有部分各108分之1及335地號土地應有部分12分之1移轉
    登記為伊所有之判決，為有理由，應予准許。是則原審為被
    上訴人勝訴之判決於法並無違誤。上訴意旨指摘原判決不當
    ，求予廢棄改判，為無理由，應予駁回。
五、本件事證已明，兩造其餘攻擊防禦方法，經核與本判決之結
    果不生影響，爰不一一論述。
六、據上論結，本件上訴為無理由，依民事訴訟法第449條第1項
    、第78條，判決如主文。
中　　華　　民　　國　　94　　年　　4 　　月　　12　　日
　　　　　　　　　民事第九庭  　審判長法　官  吳景源
        　　　　　　　　　　　　      法　官  連正義
　　　　　　  　　　　　　　　        法　官  滕允潔
正本係照原本作成。
如不服本判決，應於收受送達後２０日內向本院提出上訴書狀，
其未表明上訴理由者，應於提出上訴後２０日內向本院補提理由
書狀（均須按他造當事人之人數附繕本）上訴時應提出委任律師
或具有律師資格之人之委任狀；委任有律師資格者，另應附具律
師資格證書及釋明委任人與受任人有民事訴訟法第４６６條之一
第一項但書或第二項（詳附註）所定關係之釋明文書影本。
中　　華　　民　　國　　94　　年　　4 　　月　　13　　日
　　　　　　　　　　　　　　　　　　　書記官  黃麗玲
附註：
民事訴訟法第四百六十六條之一（第一項、第二項）：
對於第二審判決上訴，上訴人應委任律師為訴訟代理人。但上訴
人或其他法定代理人具有律師資格者，不在此限。
上訴人之配偶、三親等內之血親、二親等內之姻親，或上訴人為
法人、中央或地方機關時，其所屬專任人員具有律師資格並經法
院認為適當者，亦得為第三審訴訟代理人。
